【裁判字號】    97,訴,966
【裁判日期】    980302
【裁判案由】    山坡地保育利用條例
【裁判全文】
臺灣臺北地方法院刑事判決               97年度訴字第966號
公  訴  人  臺灣臺北地方法院檢察署檢察官
被      告  甲○○
選任辯護人  李文欽律師
上列被告因違反山坡地保育利用條例案件，經檢察官提起公訴（
96年度偵字第16084 號），本院判決如下：
    主  文
甲○○無罪。
    理  由
一、公訴意旨以：被告甲○○係玉后谷宮之主任委員，明知坐
    落臺北縣新店市○○段小坑小段31-28 地號而為臺灣農林股
    份有限公司（下稱農林公司）所有之土地（被告先前誤以所
    使用者係玉后谷宮所有之同小段31-88 地號土地，嗣發現
    有誤後，已於民國97年3 月28日代表玉后谷宮，就本件所
    占用之31-28 地號土地範圍，與農林公司簽訂不動產買賣協
    議書），業經行政院於86年7 月31日臺86農30824 號函核定
    ，臺灣省政府於同年10月8 日以86府農水字第168867號公告
    為法定山坡地，亦屬水土保持法所稱之山坡地，竟未經主管
    機關核可，擅自94年4 月初某日起，在該土地上開挖整地，
    疊砌石塊，以水泥砌擋土牆（詳見附圖A 及B 部分所示），
    並於同年5 月某日，在上開地號土地如附圖所示A 部分之位
    置興建磚造鐵皮屋建物（門牌號碼臺北縣新店市○○○路52
    之2 號），並在旁架設鐵欄杆（詳如附圖C 所示），而為開
    發、使用，總計面積達505 平方公尺，致生水土流失。嗣於
    96年7 月6 日，為經濟部水利署臺北水源特定區管理局會同
    臺北縣政府農業局、臺北縣新店地政事務所人員至現場會勘
    （會勘當時誤為係同小段31-88 地號土地），而悉上情。因
    認被告涉犯山坡地保育利用條例第34條第1 項及水土保持法
    第32條第1 項在私人山坡地內未經同意擅自從事建築使用，
    致生水土流失之罪嫌。
二、按被告未經審判證明有罪確定前，推定其為無罪；犯罪事實
    ，應依證據認定之，無證據不得認定犯罪事實。又不能證明
    被告犯罪者，應諭知無罪之判決，刑事訴訟法第154 條、第
    301 條第1 項分別定有明文。次按水土保持法第32條第1 項
    之罪，係以「在公有或私人山坡地或國、公有林區或他人私
    有林區內未經同意擅自墾殖、占用或從事第8 條第1 項第2
    款至第5 款之開發、經營或使用，致生水土流失或毀損水土
    保持之處理與維護設施」為要件，該條之規定，雖重在農、
    林、漁、牧地，山坡地或林區之水土保持，但亦含有竊佔罪
    之性質；其所謂「未經同意」，乃指未經土地所有權人之同
    意而言。而公、私有土地之經營或使用，依水土保持法應實
    施水土保持處理與維護者，該土地之經營人、使用人或所有
    人，為水土保持法所稱之水土保持義務人，故水土保持義務
    人即為有權使用山坡地之人。倘土地所有權人本人或經土地
    所有權人之同意，或其他有使用權之人為墾殖、占用或開發
    經營者，縱未依水土保持技術規範實施水土保持之處理與維
    護，應屬違反同法第33條第1 項第1 款規定，處以罰鍰之範
    疇，不得依同法第32條規定課以刑事責任，此觀水土保持法
    第8 條、第32條、第33條之規定自明；又按山坡地保育利用
    條例第34條第1 項之規定，固重在保護山坡地，防止濫墾、
    濫建，但亦含有竊佔罪之本質，以未經土地所有權人同意，
    或對該山坡地無使用權源，竟擅自墾殖或開發經營為要件。
    故如對該山坡地有使用權，或經土地所有權人或對該山坡地
    有占有使用權人之同意而開發經營，即與該條項之構成要件
    有間（最高法院86年臺上字第6221號、93年度臺上第323 號
    、92年度臺上第692 號、93臺上字第2833號判決可資參照）
    。
三、公訴人認被告違反山坡地保育利用條例第34條第1 項及水土
    保持法第32條第1 項在私人山坡地內未經同意擅自從事建築
    使用，致生水土流失之罪嫌，無非係以(一)被告之供述；(二)臺
    北縣新店地政事務所97年3 月19日北縣店地測字第09700040
    46號函附土地複丈成果圖及照片以證明被告興建之建物係座
    落在臺北縣新店市○○段小坑小段31-28 地號上；(三)證人黃
    源福證稱上開地號係位在臺北水源特定區內；(四)上述地號土
    地業經行政院於86年7 月31日臺86農30824 號函核定，臺灣
    省政府於同年10月8 日以86府農水字第168867號公告為法定
    山坡地，亦屬水土保持法所稱之山坡地；(五)經濟部水利署臺
    北水源特定區管理局96年11月7 日水臺建字第09601006700
    號函、臺北縣政府90年5 月11日90北府城規字第163746號函
    附「變更臺北水源特定區計劃（含南北勢溪部分）（第2 次
    主要計畫通盤檢討）」案計畫書、圖及公告以證明上開地號
    土地為山坡地，且在水源特定區內；(六)臺北縣新店市○○段
    小坑小段31-28 地號土地謄本、農林公司97年3 月25日農資
    字第0970112 號函、不動產土地買賣協議書以證明被告於97
    年3 月28日才代表玉后谷宮向農林公司購買上開土地，足
    見被告確有山坡地保育利用條例第34條第1 項及水土保持法
    第32條第1 項在私人山坡地內未經同意擅自從事建築使用，
    致生水土流失為其主要論據。
四、訊據被告固坦承於96年4 月間在臺北縣新店市○○段小坑小
    段31-28 地號（即附圖編號A 、B 、C 之位置，現已分割登
    記為31-104地號）土地上興建建築物一情不諱，惟堅決否認
    有何未經土地所有權人即農林公司同意而擅自在上開土地從
    事建築使用致生水土流失之犯行，辯稱：玉后谷宮於92年
    間第1 次向農林公司購買上開地段31-88 地號土地後，玉
    后谷宮為取得坐落在附圖編號A 、B 、C 所在位置之一口水
    井，才又再次於同年間向農林公司購買土地，但第1 次購買
    時不知道地政機關在地籍圖上所劃的界址與現場指界不符，
    以致第2 次購買時地政機關所劃的界址未將現在建築物所坐
    落之臺北縣新店市○○段小坑小段31-104地號劃為玉后谷
    宮所有，直至本件被查獲時相關單位說這塊地不是我們的，
    才知道當初雙方及地政機關至現場測量指界的界址與地籍圖
    上界址不符等語。辯護人則以玉后谷宮於92年間已明確表
    達向農林公司承買含本案被起訴違反山坡地保育條例、水土
    保持法之土地，惟當時地政事務所測量人員測量有誤差，被
    告自始即認上開範圍土地為玉后谷宮所有，主觀上並無違
    反山坡地保育利用條例及水土保持法之故意等語資為被告辯
    護。
五、經查：
  (一)臺北縣新店市○○段之土地係經行政院68年11月21日台68經
    字第11701 號函核定，臺灣省政府69年2 月6 日69府農山字
    第120166號公告為法定山坡地，亦為依據水土保持法經行政
    院85年1 月13日台85農01335 號函核定，省府85年3 月6 日
    85府農水字第12314 號公告之山坡地，且被告所主持之玉
    后谷宮在原臺北縣新店市○○段小坑小段31-28 地號所興建
    之門牌號碼臺北縣新店市○○○路52之2 號建築物（建物、
    空地、鐵製扶手梯分別為附圖編號A 、B 、C 部分）於興建
    完成後，才於97年3 月28日向農林公司購買上開建物坐落之
    土地，於97年8 月11日辦理分割登記為玉后谷宮所有，編
    為上開地段31 -104 地號，而被告在96年間興建上開建築物
    時，並未徵得農林公司同意，亦未擬具水土保持計畫之相關
    資料及取得建築執照之事實，業據被告於警詢、偵查及本院
    審理時坦白承認，並有被告以玉后谷宮名義在上開地號興
    建之建築物照片18張、門牌號碼照片2 張、臺北縣政府農業
    局97年9 月23日北農山字第0970674075號函、臺灣省政府85
    年3 月6 日85府農水字第12314 號公告、行政院85年1 月13
    日台85農01335 號函、68年11月21日台68經11701 號函、臺
    灣省政府69年2 月6 日69府農山字第120166號公告、經濟部
    水利署臺北水源特定區管理局96年11月7 日水臺建字第0960
    1006700 號函、97年10月2 日水臺建字第09701004690 號函
    、臺北縣新店地政事務所97年3 月19日北縣店地測字第0970
    004046號函暨臺北縣新店地政事務所土地複丈成果圖、97年
    9 月17日北縣店地測字第0970013890號函暨地籍圖謄本、新
    店市○○段小坑小段31-104地號土地登記公務用謄本、台灣
    農林股份有限公司97年3 月25日農資字第0970112 號函暨不
    動產土地買賣協議書各1 份附卷可稽（96年度偵字第1608 4
    號卷第12頁至第14頁、第38頁、第73頁至第78頁、第92頁、
    第93頁、第101 頁至第104 頁、本院卷第45頁、第52頁、第
    53頁、第56頁、第66頁、第70頁），是此部分之事實，應堪
    認定。
  (二)被告所主持之玉后谷宮曾先後3 次向農林公司購買土地，
    分別於92年5 月29日、92年8 月22日、97年8 月14日購買臺
    北縣新店市○○段小坑小段31-88 地號、31-90 地號、31-1
    04地號之土地，並於92年6 月18日、92年9 月2 日、97年9
    月2 日移轉登記予玉后谷宮所有，此經證人即農林公司北
    區分公司副理乙○○於本院審理時證述在卷，並有地籍圖謄
    本、臺北縣新店市○○段小坑小段31-88 地號、31-90 地號
    、31-104地號土地登記公務用謄本各1 張附卷可憑（本院卷
    第53頁至第56頁、第133 頁），惟玉后谷宮於92年6 月18
    日第1 次向農林公司購買土地時，雙方為確定買賣土地範圍
    至現場測量指界就已指到偵查卷第102 頁第3 張照片花台的
    位置即包含附圖之31-88 、31-90 地號土地，附圖上標示C
    位置附近確有一口水井等情，亦經證人即農林公司北區分公
    司副理乙○○於本院審理時證稱：第1 次購買時我去指界，
    我認為玉后谷宮所要購買的是含31-88 、31-90 地號，當
    時我實際去指界的位置是到偵查卷第102 頁第3 張照片花台
    的位置，31-90 號土地在第1 次測量時就應該測量進來，第
    2 次買賣是圖面分割沒有去現場指界，第3 次購買時我去指
    界才發現地籍圖上面所劃的界址與我原先所指界的不一樣，
    就我的認知第2 次買賣應該不是要交易31-90 地號土地。我
    知道好像在附圖編號C 的位置上有一口水井等語綦詳（本院
    卷第132 頁至第134 頁反面），是玉后谷宮與農林公司第
    1 次買賣土地時，雙方既已至現場指界至偵查卷第102 頁第
    3 張照片花台的位置即照片中停車場下方之擋土牆、亦即31
    -90 地號與31-104地號之界址（照片中花台右側為玉后谷
    宮坐落之31-90 、31-88 地號、花台左側為31-104地號），
    顯見雙方第1 次買賣土地之真意即是包含事後登記為31-88
    、31-90 地號土地，則玉后谷宮第2 次向農林公司購買土
    地時，雙方所欲買賣土地之實際範圍應可推知其等真意係交
    易該花台左側即包含附圖編號A 、B 、C 所在之土地，惟此
    次因雙方未至現場實際指界，以致未發現新店地政事務所辦
    理第1 次買賣之分割登記後編為31-88 號地號之界址，在地
    籍圖上所劃之面積較實際指界花台所在之位置短少而不符，
    是以玉后谷宮第2 次雖又為購買附圖編號A 、B 、C 所在
    之土地而向農林公司增購，惟此次購買分割登記編為31-90
    地號之土地面積既只有573 平方公尺（參本院卷第55頁土地
    登記公務用謄本），自不足以涵蓋附圖編號A 、B 、C 所坐
    落之31-104地號，而恰好以第1 次指界之花台位置為31-90
    號土地之界址，應可認定。是以被告辯稱在31-104地號土地
    上興建建築物時，以為該土地已由玉后谷宮於92年間向農
    林公司購買等語，自雙方2 次交易過程觀之，確屬有據。
  (三)本件被告在臺北縣新店市○○段小坑小段31-28 地號土地上
    興建附圖編號A 、B 、C 之建築物時，該筆土地雖屬農林公
    司所有，而被告不具有合法使用之權限，惟被告主觀上既認
    為該土地為玉后谷宮所購買，而以土地所有人自居，即難
    僅以客觀上發生在他人山坡地內從事建築行為，遽以推定被
    告主觀上明知為他人私有山坡地而具有未經他人同意擅自從
    事建築行為之故意，是以本件被告興建上開建築物時縱未依
    水土保持技術規範實施水土保持與維護或未先擬妥水土保持
    計畫，送請主管機關核定或未依核定計畫實施，亦難以上開
    罪名相繩。
  (四)綜上所述，檢察官所為舉證，不足以證明被告於上開地號土
    地上興建建物時，主觀上明知為他人私有山坡地而有未經他
    人同意擅自從事建築行為之故意，自不能以被告興建建築物
    時客觀上佔用他人之土地且未向主管機關擬具水土保持計畫
    ，遽以推論被告有公訴人所指之違反山坡地保育利用條例第
    34條第1 項及水土保持法第32條第1 項在私人山坡地內未經
    同意擅自從事建築使用，致生水土流失犯行。此外，本院復
    查無積極證據足資證明有何檢察官所指上開犯行，是本件不
    能證明被告犯罪，揆諸上開法條規定及判例意旨，自應為被
    告無罪之諭知。
據上論斷，應依刑事訴訟法第301 條，判決如主文。
本案經檢察官郭昭吟到庭執行職務。
中    華    民    國    98    年    3     月    2     日
                  刑事第十八庭審判長法  官  胡宗淦
                                    法  官  彭慶文
                                    法  官  林芳華
以上正本證明與原本無異。
如不服本判決應於收受送達後10日內向本院提出上訴書狀，並應
敘述具體理由；其未敘述上訴理由者，應於上訴期間屆滿後20日
內向本院補提理由書（均須按他造當事人之人數附繕）「切勿逕
送上級法院」。
                                書記官  林鈴芬
中    華    民    國    98    年    3     月    2     日


司法院資訊處製作；財團法人民間司法改革基金會備份。
